【裁判字號】    97,交抗,214
【裁判日期】    970905
【裁判案由】    聲明異議
【裁判全文】
臺灣高等法院臺南分院交通事件裁定     97年度交抗字第214號
抗  告  人
即移送機關  交通部公路總局嘉義區監理所嘉義市監理站
代  表  人  乙○○
被 移
即受處分人  甲○○
上列抗告人因被移送人即受處分人違反道路交通管理處罰條例案
件，不服臺灣嘉義地方法院中華民國九十七年七月三十一日所為
裁定（九十七年度交聲字第二七０號，處分案號：交通部公路總
局嘉義區監理所嘉義市監理站九十七年六月十一日嘉監義裁字第
裁76-L00000000號），提起抗告，本院裁定如下：
    主  文
抗告駁回。
    理  由
一、本件抗告意旨略以：
  (一)原裁定理由五(二)略謂：「‧‧行政罰法第26條第1項僅規定
    『依刑事法律處罰之』，並未明定應依刑法第33條、第34條
    所定主罰種類科罰，檢察官命令被告提供勞務，既為刑事制
    裁，自與行政罰法第26條第1項『依刑事法律處罰之』規定
    ，尚無扞格之處。而有行政罰法第26條第1項『一事不二罰
    』規定之適用」云云，認事用法應有誤解，理由如下：
  1.按行政罰法第廿六條規定：「一行為同時觸犯刑事法律及違
    反行政法上義務規定者，依刑事法律處罰之。但其行為應處
    以其他種類行政罰或得沒入之物而未經法院宣告沒收者，亦
    得裁處之。前項行為如經不起訴處分或為無罪、免訴、不受
    理、不付審理之裁判確定者，得依違反行政法上義務規定裁
    處之。」此即一事不二罰之原則，究其立法目的，係一行為
    同時觸犯刑事法律及違反行政法上義務規定時，固刑罰與行
    政罰同屬對不法行為之制裁，而刑罰之懲罰作用較強，故刑
    事法律處罰即足資警惕，基於比例原則，實無再處行政罰之
    必要。準此，行政機關（即抗告人）得否科以與刑罰相類之
    行政罰，端視該行為之刑事訴追或審判結果而定，在刑事訴
    追、審判程序尚未終局確定前，行政機關自不得逕予處罰，
    惟刑事案件如經檢察官為不起訴處分時，因無刑事處罰，自
    無一事不二罰之適用，行政機關仍得裁罰之。
  2.再按行為人飲用酒類，其呼氣酒精濃度超過0.55mg/L而達不
    能安全駕駛之程度仍駕駛車輛者，因其不法之狀態已達應受
    刑罰制裁之程度，應構成刑法第一百八十五條之三之公共危
    險罪，異議人（即本件受處分人）上揭酒醉駕車之行為，經
    移送檢察官偵辦後，雖經前開緩起訴處分確定在案，且緩起
    訴期間屆滿未經撤銷，惟參酌上揭行政罰法第廿六條第二項
    規定，異議人之行為如經檢察官不起訴處分確定時，行政機
    關本得依行政法上義務規定裁罰，且行政罰法第廿六條第二
    項中所定之「不起訴處分」之範圍，應包括「緩起訴處分」
    在內，蓋檢察官為緩起訴處分時，依刑事訴訟法第二百五十
    三條之二第一項規定對被告所為指示及負擔，係一種特殊處
    遇措施，並非刑罰，其使被告免於訴追之法律效果，與「不
    起訴處分」之效果相同，緩起訴處分性質上乃係一種附條件
    之不起訴處分，且案件經緩起訴處分確定後，已確定同一行
    為並無刑事處罰，自無「一事二罰」之事實，自應比照不起
    訴處分，行政機關自得本於法定職權，基於公共利益及行政
    目的對違規者裁罰，此交通部民國95年7月17日交路字第095
    0006986號函及法務部95年5月25日法律字第0950700393號函
    之見解亦同。
  3.本件行為人其呼氣酒精濃度已超過0.55mg/L之標準，如僅依
    緩起訴內容指定向公益團體服義務勞動六十小時，即可免除
    罰款，除違反比例原則外，更有鼓勵一般民眾喝酒過量駕車
    （亦即酒精濃度要超過0.55mg/L之標準），其處罰反而較輕
    之事實。故本件原裁定顯然有違道路交通管理處罰條例之立
    法原意精神，更恐將嚴重危害我國交通安全，而無法有效遏
    止酒後駕車，所造成國人傷亡慘劇一再發生；因此，處罰機
    關（即抗告人）對異議人之酒駕行為，在異議人緩起訴確定
    並緩起訴期間確滿，確定已無刑事處罰後，始依道路交通管
    理處罰條例第卅五條第一項第一款與違反道路交通管理事件
    統一裁罰基準及處理細則第四十一條第四項規定，按統一裁
    罰基準表裁處受處分人罰鍰新台幣四萬九千五百元，於法並
    無不合。
  (二)綜上，原裁定「原處分關於裁處罰鍰新台幣肆萬玖仟伍佰元
    部分撤銷。前開撤銷部分，甲○○不罰。」認事用法應有錯
    誤，為維公平原則並符法律規定，爰依法抗告云云。
二、原裁定意旨略以：臺灣嘉義地方法院檢察署檢察官依刑事訴
    訟法第二百五十三條之二第一項第五款（原裁定第五頁第五
    行誤載為第四款）規定為緩起訴處分，命受處分人（即本件
    異議人）甲○○向指定之公益團體提供六十小時之義務勞務
    者，受處分人係履行檢察官為緩起訴處分命令，此等命令名
    義上雖非刑罰，但仍是一種特殊的處遇措施，會產生未經裁
    判即生終局處理案件之實質效果，性質上已係實質的制裁，
    造成受處分人義務增加的影響，亦即性質上亦屬干預人民自
    由之處分，與刑事制裁無異，可知緩起訴處分是一種刑事處
    罰。且受處分人已因上開緩起訴處分而干預其人身自由，主
    觀上前揭義務勞務亦具有強制性、懲罰性，雖不若易科罰金
    係以支付金錢作為自由刑之替代，惟經由緩起訴處分條件之
    履行使其免於遭檢察官發動起訴程序，仍具有替代刑罰之效
    果。況行政罰法第廿六條第一項僅規定「依刑事法律處罰之
    」，並未明定應依刑法第卅三條、第卅四條所定主從刑罰之
    種類科罰，檢察官命令被告提供義務勞務，既為實質刑事制
    裁，自與行政罰法第廿六條第一項「依刑事法律處罰之」規
    定，尚無扞格之處，而有行政罰法第廿六條第一項「一事不
    二罰」規定之適用。又上開行政罰法第廿六條第二項規定並
    未明列「緩起訴處分」，本不宜擴張解釋，且緩起訴處分性
    質上亦與不起訴處分不同，無適用行政罰法第廿六條第二項
    規定之餘地。然而，經檢察官為緩起訴處分之行為，如同時
    違反行政法上義務之規定，因已有刑事處罰，此時行政機關
    若另行依法行政裁罰，無異一罪二罰，因此參酌行政罰法第
    廿六條之立法意旨，違反行政法上義務之行為，若同時亦經
    檢察官另為緩起訴處分時，行政機關應不得就同一行為，再
    為與刑罰相類之罰鍰處分。從而，受處分人酒後駕車之違規
    行為，既經檢察官以九十五年偵字第三０九七號為緩起訴處
    分，受處分人並依命令履行六十小時之義務勞務，而緩起訴
    期間一年已於九十六年五月十日期滿，緩起訴處分並未被撤
    銷，自無從再適用行政罰裁罰之必要。是原處分機關即交通
    部公路總局嘉義區監理所嘉義市監理站於九十七年六月十一
    日再依道路交通管理處罰條例第卅五條第一項第一款規定，
    裁處受處分人罰鍰新台幣四萬九千五百元之部分，即有未洽
    ，受處分人異議為有理由，自應就原處分罰鍰部分撤銷之。
三、按一行為同時觸犯刑事法律及違反行政法上義務規定者，依
    刑事法律處罰之。但其行為應處以其他種類行政罰或得沒入
    之物而未經法院宣告沒收者，亦得裁處之。前項行為如經不
    起訴處分或為無罪、免訴、不受理、不付審理之裁判確定者
    ，得依違反行政法上義務規定裁處之；行政罰法第廿六條定
    有明文。考其立法理由，即在於：一行為同時觸犯刑事法律
    及違反行政法上義務規定時，由於刑罰與行政罰同屬對不法
    行為之制裁，而刑罰之懲罰作用較強，故依刑事法律處罰，
    即足資警惕時，實無一事二罰再處行政罰之必要，且刑事法
    律處罰，由法院依法定程序為之，較符合正當法律程序，應
    予優先適用。但罰鍰以外之沒入或其他種類行政罰，因兼具
    維護公共秩序之作用，為達行政目的，行政機關仍得併予裁
    處，故為第一項但書規定。
四、經查：
  (一)受處分人即相對人甲○○於九十五年四月廿二日凌晨０時一
    分許，駕駛車牌號碼2U-4573號自用小客車，在嘉義市○○
    路1112號前，經警實施吐氣酒精濃度檢測，發現所含酒精濃
    度高達每公升0.66毫克，超過規定標準，涉犯刑法第一百八
    十五條之三規定之醉態駕駛行為，業經臺灣嘉義地方法院檢
    察署檢察官以九十五年度偵字第三０九七號緩起訴處分在案
    ，受處分人並依命令提供六十小時之義務勞務。而上開緩起
    訴期間為一年，已於九十六年五月十日期滿，緩起訴處分並
    未被撤銷等情，有臺灣嘉義地方法院檢察署上開緩起訴處分
    書、嘉檢國七97執聲他字548字第014658號函、臺灣高等法
    院被告前案紀錄表各一份附卷可按（見原審卷第三至八頁）
    。是以，受處分人因本件醉態駕駛行為，因檢察官之緩起訴
    處分而受有「60小時義務勞務」實質上不利益之負擔，應可
    認定。
  (二)緩起訴處分命受處分人為「60小時義務勞務」雖非刑法所定
    之刑罰，然其實已對受處分人名譽、心理、自由產生相當制
    約，應可實質該當行政罰法第廿六條第一項所指「依刑事法
    律」之處罰，此時行政機關若另行依法行政裁罰，無異一罪
    二罰。又行政罰法第廿六條第二項規定既未明文包含「緩起
    訴處分」之類型，而對於人民不利益之規定本不得任意加以
    擴張其適用，自不宜逕認行政罰法第廿六條第二項之規定於
    經緩起訴處分之情形亦有適用，始為允當，以符其立法理由
    。從而，受處分人本件醉態駕駛行為，既已依行政罰法第廿
    六條第一項規定受有刑事法律之處罰，復無行政罰法第廿六
    條第二項所揭示之「經不起訴處分或為無罪、免訴、不受理
    、不付審理之裁判確定者」此類未課予行為人實質上不利益
    負擔之情形，揆諸上揭說明，行政機關至多僅能基於其他公
    益上之目的，而對受處分人課以「罰鍰以外之沒入或其他種
    類行政罰」，應無再對受處分人課予「罰鍰」之餘地。
五、至抗告人雖以上揭情詞提出抗告，惟查：
  (一)檢察官依刑事訴訟法第二百五十三條之二第二項規定為緩起
    訴處分，命被告為勞務給付的部分，應得被告之同意（因涉
    及被告之人身自由的拘束，且產生未經裁判即終局處理案件
    之實質效果，自應考慮被告之意願）。依此，檢察官課以被
    告此等負擔雖非「刑罰」，但此類「特殊的處遇措施」性質
    上已係實質的制裁，且造成被告自由因此受限的影響。是以
    ，抗告意旨以行政罰法第廿六條第二項規定中所定之「不起
    訴處分」之範圍，應包括「緩起訴處分」在內云云，逕以具
    有實質制裁效果之「緩起訴處分」與不具任何不利益效果之
    「不起訴處分」相類比，應不足採。再者，緩起訴處分所定
    緩起訴期間屆滿後，該緩起訴處分將發生禁止對已為緩起訴
    處分之同一犯罪事實再行起訴之效力（刑事訴訟法第二百六
    十條參照），即所謂「緩起訴處分之實體（實質）確定力」
    ；因之，緩起訴處分所定緩起訴期間期滿後，該緩起訴處分
    乃發生實質確定力，則檢察官所為對於受處分人之緩起訴處
    分，既已產生實質制裁之效果，本於行政罰法第26條所揭示
    之「一事不二罰」原則，應無由於該緩起訴處分期滿未經撤
    銷後，再另課予罰鍰，於理甚明。
  (二)至抗告意旨所舉法務部95年5月25日法律字第0950700393號
    函、交通部95年7月17日交路字第0950006986號函，固認行
    政罰法第廿六條第二項規定所稱「不起訴處分」，包括「緩
    起訴處分」。然法院對於各機關就其職掌所作有關法規釋示
    之行政命令，固可予以引用，但仍得依據法律，表示適當之
    不同意見，並不受其拘束；惟細繹上揭公函內容，並未具體
    說明憑以認定之法理及規範依據為何，則基於司法院大法官
    會議釋字第二一六號解釋意旨及上述之說明，本院自得依據
    學理、法律規範，妥為解釋認定，不受上述公函見解之拘束
    。
六、綜上所述，原審裁定將原處分關於裁處受處分人甲○○罰鍰
    部分予以撤銷並改諭不罰，經核即無不合。抗告意旨仍認應
    對受處分人裁處罰鍰，為無理由，應予駁回。
七、據上論斷，應依刑事訴訟法第四百十二條、道路交通案件處
    理辦法第廿六條，裁定如主文。
中    華    民    國    97    年    9    月    5    日
                  刑事第六庭    審判長法  官  董武全
                                      法  官  杭起鶴
                                      法  官  沈揚仁
以上正本證明與原本無異。
不得再抗告。
                                      書記官  廖文靜
中    華    民    國    97    年    9    月    8    日


司法院資訊處製作；財團法人民間司法改革基金會備份。
